【裁判字號】    92,訴,797
【裁判日期】    920708
【裁判案由】    撤銷贈與等
【裁判全文】
臺灣板橋地方法院民事判決  九十二年度訴字第七九七號
    原      告  台灣中小企業銀行股份有限公司
    法定代理人  甲○○
    訴訟代理人  戊○○
                丁○○
    被      告  丙○○
                己  ○
                乙○○
右當事人間請求撤銷贈與等事件，本院判決如左：
    主    文
被告丙○○與被告己○就如附表所示坐落台北縣中和市○○段五五五建號門牌號碼台
北縣中和市○○街一０三巷三弄九之一號建物其及坐落基地台北縣中和市○○段四八
二地號土地於民國九十一年十二月十八日所為之贈與行為及於民國九十一年十二月二
十五日所為之移轉所有權行為應予撤銷。
被告己○應將如附表所示之土地及建物於民國九十一年十二月十八日，以夫妻贈與為
登記原因，在台北縣中和市地政事務所所為之所有權移轉登記予以塗銷。
被告乙○○應將如附表所示之土地及建物所有權回復登記為被告己○所有。
原告其餘之訴駁回。
訴訟費用由被告負擔。
事    實
甲、原告方面
一、聲明：
    (一)被告己○與被告乙○○間於民國九十二年四月二十三日就坐落台北縣中和市○
      ○段四八二地號土地所有權及地上建物縣中和市○○段五五五建號（門牌號碼
      ：台北縣中和市○○街一０三巷三弄九之一號）不動產之買賣行為及所有權移
      轉之物權行為應予撤銷，前開不動產所有權之移轉登記並應予塗銷。被告乙○
      ○應將所有權回復登記為被告己○所有。
    (二)被告丙○○與被告己○間於民國九十一年十二月二十五日就第一項所示不動產
      之贈與行為及所有權移轉之物權行為應予撤銷，前開不動產所有權之移轉登記
      並應予塗銷。被告己○應將所有權回復登記為被告丙○○所有。
二 、陳述：
    (一)訴外人星佑玻璃有限公司（下稱星佑公司）先於民國八十五年四月十一日由其
      負責人即被告丙○○為連帶保證人，與原告簽訂新台幣（下同）二百七十萬元
      之借貸契約，約定借款期間自八十五年四月十一日起至一０五年四月十一日止
      ，依年息百分之七點五七五之利率計息，並以按月繳納利息及攤還本金之方式
      償還，惟星佑公司自九十一年十二月十一日起，即未依約繳納本息。另星佑公
      司復於九十一年七月十八日由被告丙○○為連帶保證人與原告簽訂融資額度為
      二百萬元，期間自九十一年八月十六日起至九十二年八月十六日止之國內信用
      狀融資契約，借款人得在所約定之期間中於融資額度內循環借款，其繳款方式
      為按月繳息，本金則到期一次清償，而星佑公司在約定額度內，分別於九十一
      年九月十日、九十一年十月十六日動用一百萬元、八十五萬元兩筆借款，但該
      兩筆借款分別自九十二年一月四日、九十一年十二月十六日起即未再依約繳息
      ；此外，星佑公司又於九十一年七月十八日再度由被告丙○○為連帶保證人與
      原告簽訂融資額度為美金四十萬元，其期間自九十一年八月十六日起至九十二
      年八月十六日止之進口物融資契約, 並約定在借款額度內，星佑公司得循環借
      款，而星佑公司即於九十一年七月二十五日起向原告申請開發信用狀十六張，
      共動用十七筆，其總金額為歐元三萬二千一百九十二元七角二分及美金二十一
      萬六千三百二十一元七角二分，然該借款又於九十一年十二月二十五日起即未
      依約還款清償。
    (二)被告丙○○因知星佑公司信用不良，財務週轉困難，無力清償借款，為免個人
      之財產因其所負之連帶保證責任而受到拖累，爰將名下之不動產即坐落台北縣
      中和市○○段四八二地號及中和市○○段五五五建號即門牌號碼同縣中和市街
      一０三巷三弄九之一號之建物（下稱系爭房地）以訂定贈與契約之方式移轉予
      被告己○，藉以逃避原告債權之追索。嗣後原告為求債權之穩固，故於九十二
      年四月十六日向鈞院訴請撤銷被告丙○○與被告己○就系爭房地之贈與行為，
      並就系爭房地聲請假處分裁定，且於九十二年五月二日接獲鈞院九十二年度裁
      全字第二五五七號假處分裁定，但被告己○為規避原告對系爭房地之強制執行
      ，遂於九十二年四月二十三日將系爭不動產以買賣為原因移轉登記予伊與被告
      丙○○之子即被告乙○○。
    (三)原告對星佑公司之債權總額共計一千零六十五萬一千九百三十三元壹角六分，
      而星佑公司對原告所提供之借款擔保品，坐落基隆市○○區○○段十二、一二
      之三、十二之四、十二之五地號、一五０八建號之不動產，其鑑定價額僅值二
      百十一萬元，是原告縱使將上開擔保品拍賣，其所得尚不足清償原告債權，而
      被告既為星佑公司之借款連帶保證人，其對原告之債務應負全部之給付義務，
      原告得對債務人中之一人，或數人，或其全體，同時或先後請求全部或一部之
      給付，連帶債務未全部履行前，全體債務人仍負連帶責任，原告自得對借款人
      及連帶保證人之財產求償。而被告丙○○又無其他財產可供清償，其將系爭房
      地移轉予被告己○之法律行為，自有害於原告對被告丙○○之債權。
    (四)依民法第二百四十四條第一項之規定：「債務人所為之無償行為，有害及債權
      者，債權人得聲請法院撤銷之。」揆諸該條項之立法意旨，在債務人之行為為
      無償時，只須具備有害及債權之客觀要件，即得行使撤銷權（四十一年台上字
      第三二三號判例參照）。是以縱如被告己○所辯稱被告丙○○與伊於八十二年
      起，因個性不合，分居達十年之久，因此伊對被告丙○○之財務狀況根本無從
      了解等語果係屬實，然因被告己○是否知悉其與被告丙○○間之贈與行為損害
      原告債權，與原告得否依民法第二百四十四條第一項訴請撤銷其等間之法律行
      為無涉，亦即撤銷之法律行為若為無償，而該無償法律行為之當事人不須具備
      損害債權之主觀要件，債權人即得撤銷債務人與第三人所為之無償法律行為。
      再者，被告己○與乙○○於九十二年四月二十三日就系爭房地之所有權移轉行
      為雖以買賣為原因，但被告己○與被告乙○○之間並無買賣價金之對價關係，
      亦為被告己○及被告乙○○所自認，故雙方就系爭房地之法律行為名義上雖為
      買賣，實為贈與，此外，依遺產及贈與稅法第五條第一項第五款規定：二親等
      以內親屬間財產之買賣視同贈與。是以，不論被告己○及被告乙○○就系爭房
      地是真具有買賣關係之存在，依上開規定，其移轉所有權之法律行為即應視同
      贈與。又債務人所為之無償行為經債權人依民法第二百四十四條第一項規定聲
      請法院撤銷時，債權人所得撤銷者僅為債務人所為之無償行為，與受益人與轉
      得人、轉得人與相繼轉得人間之法律行為無涉，惟轉得人於轉得時，苟知債務
      人所為之無償行為有撤銷原因，始得對轉得人主張撤銷之效果，而命轉得人回
      復原狀，然被告乙○○為被告丙○○及被告己○之子，其對被告丙○○之債務
      狀況理應知之甚詳，是原告請求撤銷被告丙○○與被告己○之無償贈與行為，
      其效力應及於被告乙○○。
    (五)縱上所述，被告丙○○將系爭房地移轉所有權予被告己○之無償贈與行為，既
      有害於原告之債權，原告自得依民法第二百四十四條第一項訴請法院撤銷其移
      轉系爭房地之法律行為，又依民法第二百四十四條第四項之規定：債權人依同
      條第一項規定聲請法院撤銷時，得命受益人或轉得人回復原狀，為此，原告依
      民法第二百四十四條第一項及第四項之規定，訴請撤銷被告丙○○與被告己○
      間之贈與及移轉所有權之法律行為，並命被告己○及被告乙○○塗銷上開所有
      權之移轉登記。
三、證據：提出授信約定書、授信動用申請書、借據及徵信報告之影本各二份、週轉
    金貸款契約、建物及土地登記謄本之影本各三份、系爭不動產鑑價報告書、財產
    歸屬資料清單、土地登記謄本閱覽申請書、借據、進口物資融資契約及國內信用
    狀融資契約之影本各一紙、、開狀申請書影本十六紙、進口單據到達通知書及進
    口結匯證實書影本各十七紙為證。
乙、被告方面：被告丙○○未於最後言詞辯論期日到場，惟其前曾於言詞辯論期日到
    場，並與被告己○共同提出書狀以為答辯。
一、聲明：請求駁回原告之訴。
二、陳述：系爭房地係被告丙○○與被告己○結婚後，兩人一同出資所購買，被告己
    ○就系爭不動產本就有二分之一之所有權，被告丙○○與被告己○因個性不合，
    分居迄已達十年之久，被告己○之戶藉雖仍設於台北縣中和市○○街一０三巷三
    弄九之一號，但實際住在台北縣三峽鎮○○路二三九之一號之迦葉禪寺己近五年
    ，九十二年中旬被告丙○○與被告己○達成協議，雙方於九十一年底辦妥離婚手
    續，並約定由被告己○取回原屬其所有之系爭房地百分之五十之產權，而另百分
    之五十之產權雖名為被告丙○○贈予被告己○，實則係雙方於離婚後，被告己○
    因剩餘財產分配所取得自被告丙○○之財產。而被告己○取得系爭不動產之所有
    權後，因該系爭房地皆係由被告乙○○兄弟繳納貸款，方將系爭房地過戶給被告
    乙○○，是以，被告丙○○真正贈與給被告己○者，僅為系爭房地所有權之二分
    之一，且被告乙○○取得系爭房地之所有權時，因仍要負擔系爭不動產剩餘未還
    之貸款，故並非無償取得。
三、證據：提出基隆市○○區○○段一五０八建號之建物所有權狀及建物登記謄本各
    一份、離婚協議書正本一份，且聲請訊問證人釋真聞。
    理    由
甲、程序方面：
一、本件被告丙○○經合法通知，未於言詞辯論期日到場，核無民事訴訟法第三百八
    十六條所列各款情形，爰依原告之聲請，由其一造辯論而為判決。
二、按訴狀送達後，原告不得將原訴變更或追加他訴，但被告於訴之變更或追加無異
    議，而為本案之言詞辯論者，視為同意變更或追加，民事訴訟法第二百五十五條
    第二項定有明文，本件原告於起訴時，係請求撤銷被告丙○○與己○間就系爭房
    地之贈與行為，並塗銷系爭房地所有權之移轉登記，嗣於訴狀繕本送達後，又以
    被告己○業將系爭不動產以買賣為原因移轉所有權登記予被告乙○○，於本院九
    十二年六月六日言詞辯論期日提出民事追加被告狀，追加乙○○為被告，而被告
    就原告所為訴之追加既無異議而為本案之言詞辯論，依前開說明，原告之追加於
    法尚無不合，核先敘明。
乙、實體方面：
一、原告主張：被告丙○○前擔任星佑公司向借款及融資契約之連帶保證人，計積欠
    原告連帶保證債務計一千零六十五萬一千九百三十三元壹角六分未清償，而星佑
    公司對原告所提供之借款擔保品即坐落基隆市○○區○○段十二、一二之三、十
    二之四、十二之五地號土地及同段一五０八建號建物，鑑定價額僅值二百十一萬
    元，原告縱使將上開擔保品拍賣，所得尚不足清償原告債權。被告丙○○明知星
    佑公司之財務週轉困難，不能清償對原告所負之債務，其本身又為星佑公司之連
    帶保證人，為避免自身之財產遭受連累，故將名下所有之系爭房地移轉所有權於
    被告己○，而被告己○於原告起訴請求撤銷被告丙○○與被告己○就系爭房地之
    贈與行為，並要求塗銷所有權之移轉登記之後，為規避原告對系爭房地所申請之
    強制執行，乃將系爭房地以買賣為原因移轉登記予被告乙○○，被告丙○○之名
    下既已無其他的財產可供清償，被告丙○○與被告己○所為之無償贈與行為即嚴
    重侵害原告之債權，爰訴請撤銷被告丙○○及被告己○間之贈與行為及命塗銷己
    ○及乙○○就系爭房地所有權之移轉登記等語。
二、被告則以：系爭房地係被告己○與被告丙○○於結婚後共同合資所購買，被告丙
    ○○真正所贈與者，僅係系爭房地產權之二分之一，且該贈與係被告丙○○與被
    告己○雙方約定的離婚條件，應屬離婚後剩餘財產之分配。又被告己○將系爭房
    地過戶予被告乙○○時，被告乙○○既須繼續償還系爭房地之貸款，自非無償取
    得等語置辯。
三、查原告主張星佑公司先後於八十五年四月十一日、九十一年七月十八日及九十一
    年七月十八日由被告丙○○為連帶保證人，分別與原告訂立借貸契約、國內信用
    狀融資契約及進口物資融資契約，並據向原告數次借款，迄尚有一千零六十五萬
    一千九百三十三元壹角六分未清償之事實，業據提出授信約定書二份、週轉金貸
    款契約、借據、進口物資融資契約、國內信用狀融資契約之影本各一紙、授信動
    用申請書及借據之影本各二份、開狀申請書影本十六紙、進口單據到達通知書及
    進口結匯證實書影本各十七紙為證。另系爭房地原登記為被告丙○○所有，於九
    十一年十二月二十五日以贈與為原因，移轉登記為被告己○所有，嗣於九十二年
    四月二十三日再以買賣為原因，移轉登記為被告陳奕函所有之事實，亦有建物及
    土地登記簿謄之影本各三份在卷可證，且為被告所不爭執，堪信為真實。
四、查系爭房地係被告丙○○於七十八年十二月間與被告己○婚姻關係存續中所取得
    之不動產乙節，有戶籍謄本二份、土地及建物登記簿謄本之影本各一份在卷可據
    。
    (一)被告丙○○、己○雖抗辯，系爭房地係伊二人各出資二分之一所購買，是被告
      己○應有二分之一之權利等語，惟不動產由何人出資買受，與該不動產所有權
      之歸屬係屬二事，非謂出資者必得按其出資比例享有所有權。本件被告就被告
      己○對系爭房地何以得有二分之一權利乙節，並未舉證以為證明，已難僅據渠
      二人陳述被告己○有共同出資之情，即認其就系爭房地得享有二分之一之所有
      權；且依土地法第四十三條規定：「依本法所為之登記，有絕對之效力。」，
      系爭房地既登記為丙○○所有，被告己○又無法舉證證明其就系爭房地原有二
      分之一權利之原因事實（如信託契約或借名登記契約等），自不得執之對抗原
      告。
    (二)又所謂剩餘財產分配請求權，係指法定財產關係消滅時，夫或妻現存之婚後財
      產，扣除婚姻關係存續中所負債務後，如有剩餘，其雙方剩餘財產之差額，應
      平均分配，民法第一千零三十條之一定有明文，是以因剩餘財產分配請求權所
      取得之財產，應係以婚姻關係消滅後所取得者為限，本件被告己○係於九十一
      年十二月二十五日取得系爭房地之所有權，惟被告丙○○與被告己○係於九十
      一年十二月二十七日簽訂離婚協議書，並於同日辦妥離婚之登記，被告己○於
      受系爭房地所有權之移轉登記時，其與被告丙○○仍有婚姻關係之存在，此由
      卷附土地及建物登記簿謄本所載，系爭房地係以「夫妻贈與」為原因而移轉登
      記為被告己○所有之情益徵，自難謂該系爭房地所有權之移轉，係因剩餘財產
      分配而得。
    (三)再者，不動產所有權之移轉是為有償或無償，應以當事人所負之債務是否具有
      對價關係為斷，而所謂對價關係，則是指當事人所負之債務，是否具有兩足相
      償之性質；而法律之所以規定婚姻關係消滅後，剩餘財產較少之一方得向剩餘
      財產之一方請求雙方差額之一半，其原因在於婚姻關係存續中，任何一方財產
      之增加均非該一人之功，而係夫妻雙方所共同為家庭付出之所得，故夫妻於婚
      姻關係消滅後，任何一方行使剩餘財產請求權所取得之財產，並不於取得該財
      產時有為任何對價關係之存在，故不論被告己○辯稱其取得系爭房地所有權係
      基於婚姻關係消滅後之剩餘財產分配是否屬實，皆無礙被告己○取得系爭不動
      產係基於無償讓與之事實。則原告主張被告己○係無償受系爭房地移轉登記，
      自屬可採。
    (四)按債權人依民法第二百四十四條第一項規定，撤銷債務人所為之無償行為者，
      僅須具備下列之要件：(一)係債務人所為之法律行為。(二)其法律行為有害於債權
      人。(三)其法律行為係以財產權為目的，並不以受益人於行為時亦知其情事為要
      件，而與同條第二項之規定尚有不同。是債權人撤銷債務人之無償行為時，對
      於債務人及受益人是否認識該無償行為有害及債權，當無庸斟酌。又按連帶債
      務人對於債權人應各負全部給付之責，是在債務未受清償前，連帶債務人中之
      一人所為之詐害行為，債權人自得對之依民法第二百四十四條第一項、第二項
      之規定撤銷之。至於其他連帶債務人有資力與否，在所不問（最高法院八十八
      年度台上字第一三○二號判決意旨可資參照）。經查，本件被告丙○○前為星
      佑公司向原告之借款及融資墊款擔任連帶保證人，現尚積欠原告連帶保證債務
      一千零六十五萬一千九百三十三元壹角六分未清償之事實，有如前述，其將系
      爭不動產無償贈與被告己○之際，其名下除系爭房地與坐落台南縣北區○○段
      七一地號土地外，無其他財產，此有原告所提出之財產歸屬資料清單之影本一
      份為證，該坐落台南市○區○○段七一地號土地面積僅二十六平方公尺，公告
      現值為每平方公尺二萬四千元，被告丙○○之應有部分僅四分之一等情，亦有
      土地登記謄本之影本一份在卷可憑，顯不足以清償上開連帶保證債務，是被告
      丙○○對系爭房地所為移轉所有權之行為，已使原告之債權有無法受滿足之情
      ，而嚴重損害原告之債權甚明。
    (五)被告己○雖又抗辯因和被告丙○○因個性不合，已分居數年而不知被告丙○○
      之財務狀況等語，惟民法第二百四十四條第一項債權人所得撤銷債務人之無償
      行為，並不以第三人是否知悉該無償行為有撤銷原因之必要，有如前述，是被
      告己○之是否知悉被告丙○○之無償行為是否有撤銷之原因，顯無礙於原告撤
      銷權之行使，原告自得訴請撤銷被告丙○○與己○間之贈與行為與基於贈與行
      為所為之所有權移轉行為。從而，原告依上開規定，訴請撤被告丙○○與己○
      間之贈與契約及不動產物權移轉登記行為，即屬正當。被告己○就此聲請本院
      訊問證人釋真聞以明其業與被告丙○○分居逾十年，不知被告丙○○之經濟狀
      況等情，即無必要，附此敘明。
五、又債權人訴請法院撤銷債務人之無償行為時，於利益已移轉至轉得人時，須轉得
    人於轉得時，對於債務人與受益人間之行為有害及債權，有所認識，亦即主觀上
    具有惡意為限，始得對之主張撤銷之效果，聲請命轉得人回復原狀，至於轉得人
    是否係因有償行為而轉得，並不影響法院之判斷。被告乙○○雖抗辯其受讓系爭
    房地之同時，亦須負責清償貸款，並非無償受讓等語，係就其取得系爭房地之原
    因關係為有償或無償而為爭執，惟依首揭說明，對於其是否應負回復原狀義務之
    認定，並不生影響。本院審究被告己○係於原告已行使其撤銷訴權之本件訴訟繫
    屬後之九十二年四月二十三日，始將系爭房地移轉登記予被告乙○○，而被告乙
    ○○為被告丙○○、己○之子，與被告丙○○係屬父子嫡親關係，對被告丙○○
    之債權債務狀況，自難委為完全不知情，即被告亦陳明系爭房地之貸款向由被告
    乙○○及其弟負責繳納，足見被告丙○○之經濟狀況確屬不佳，則被告乙○○對
    被告丙○○將系爭房地移轉登記為被告己○之行為，有損及被告丙○○之債權人
    債權之受償乙節，應有認識。故原告依民法第二百四十四第四項之規定，請求被
    告乙○○將所有權回復登記於被告己○所有，為有理由，應予准許。又債權人依
    民法第二百四十四條第一項之規定所得撤銷者，僅為債務人與受益人間所為之無
    償行為，與受益人與轉得人、轉得人與相繼轉得人間之法律行為無涉，而轉得人
    縱於轉得時，知悉債務人所為之無償行為有撤銷原因，債權人亦只得聲請法院命
    其回復原狀，並不得撤銷受益人與轉得人間之法律行為，故原告請求撤銷被告己
    ○與被告乙○○間於九十二年四月二十三日就系爭不動產之買賣行為及所有權移
    轉之物權行為，即無理由，應予駁回。
六、綜上所述，原告依民法第二百四十四條第一項之規定，請求撤銷被告丙○○與己
    ○間於九十一年十二月二十五日就系爭不動產之贈與行為及所有權移轉行為，並
    請求被告己○塗銷系爭不動產所有權之移轉登記，且依同條第四項之規定，請求
    被告乙○○將所有權回復登記於被告己○所有，為有理由，應予准許。其請求撤
    銷被告己○與被告乙○○間就系爭不動產所為之買賣行為及所有權移轉之物權行
    為，於法無據，應予駁回。
七、兩造其餘攻擊或防禦方法，經本院斟酌後，認無礙於勝負之判斷，爰不予一一論
    駁，併此敘明。
八、據上論結，本件原告之訴一部有理由，一部無理由，依民事訴訟法第三百八十五
    條第一項前段、第七十九條但書，判決如主文。
中      華      民      國    九十二    年      七      月      八      日
                              臺灣板橋地方法院民事第三庭
~B法      官  陳麗玲
右為正本係照原本作成
如對本判決上訴，須於判決送達後廿日內向本院提出上訴狀
中      華      民      國    九十二    年      七      月      八      日
~B法院書記官  顧嘉文


司法院資訊處製作；財團法人民間司法改革基金會備份。
